最　高　行　政　法　院　裁　定
　　　　　　　　　　　　　　　　　　 94年度裁字第02499號
抗　告　人　丁○○
　　　　　　乙○○
　　　　　　甲○○
兼右　共同
訴訟代理人　丙○○
上列抗告人因與相對人臺北市政府及所屬工務局建築管理處間公
寓大廈管理條例事件，對於中華民國93年10月28日臺北高等行政
法院93年度訴字第1168號裁定提起抗告，本院裁定如下︰
    主  文
原裁定關於駁回抗告人請求相對人應將抗告人所有坐落台北市○
○○路184之1號建築物防火間隔（巷）通向台北市○○路之兩側
住戶及該訴訟費用部分均廢棄。
其餘抗告駁回。
駁回部分抗告訴訟費用由抗告人負擔。
    理  由
一、本件相對人台北市政府前以抗告人丙○○、乙○○、甲○○
    等3人於台北市○○○路184之1號建築物1樓違規將防火巷封
    堵並違規停車，有違反公寓大廈管理條例第16條第2項規定
    情事，於92年10月16日以府工建字第09220590900號函（下
    稱原處分）命上開抗告人3人於文到30日內依規定改善完畢
    ，抗告人丙○○、乙○○、甲○○及丁○○等4人不服，提
    起訴願，嗣於訴願中，相對人以違規行為人待查明為由，以
    92年11月21日府工建字第09221171200號函撤銷前開原處分
    函。訴願決定以原處分業已不存在為由，不予受理。抗告人
    等4人仍不服，提起行政訴訟，除請求撤銷原處分及訴願決
    定外，並擴張聲明請求相對人臺北市政府工務局建築管理處
    應將抗告人所有坐落台北市○○○路184之1號建築物防火間
    隔（巷）通向台北市○○路之兩側住戶。
二、原審裁定駁回抗告人之訴，其理由略以訴願決定以原處分業
    已不存在，而不予受理，自無不合，抗告人復對之提起行政
    訴訟，顯非合法。又抗告人聲明請求相對人應將抗告人所有
    坐落台北市○○○路一八四之一號建築物防火間隔 (巷)通
    向台北市○○路之兩側住戶部分，依法應先向相對人提出申
    請，如相對人應作為而不作為或駁回其申請，抗告人亦須經
    訴願後，始得起訴請求相對人為前開作為，惟抗告人未踐行
    合法之申請、訴願程序，而逕行提起本件課予義務訴訟，於
    法自有未洽，亦應予駁回。
三、抗告意旨略謂：相對人雖已撤銷原處分，惟違法狀態仍然存
    在，抗告人依然無法打通防火巷通向太原路設置下水道。民
    生西路186號（無建築執造房屋）及民生西路178巷8號目前
    整個建物均為新違建，得不經查報逕行拆除，更何況是防火
    巷違建物，該違建物聯合擋住防火巷，將防火巷整個封堵，
    阻塞逃生。抗告人曾一再提出陳情，實質內容就是申請依法
    拆除，但行政機關做出一連串違法行政處分，訴願決定及原
    審裁定卻又以非行政處分予以程序駁回。故請求廢棄原裁定
    ，撤銷訴願決定，並將本案址防火間隔（巷）通向台北市○
    ○路之兩側住戶，如有出現任何障礙物、違建物及危險物阻
    塞逃生一併列入應專案處理之違章建築，優先查報拆除並會
    同相對人所屬工務局衛生下水道工程處設置衛生下水道等語
    。
四、本院查：
  (一)人民因中央或地方機關對其依法申請之案件，應作為而不作
    為或予以駁回，認為其權利或法律上利益受違法損害者，經
    依訴願程序後，得向高等行政法院提起請求該機關應為行政
    處分，或應為特定內容之行政處分之訴訟，行政訴訟法第5
    條固定有明文。但「人民與中央或地方機關間，因公法上原
    因發生財產上之給付或請求作成行政處分以外之其他非財產
    上之給付，得提起給付訴訟」，亦為同法第8條第1項前段所
    明定。故人民請求中央或地方機關作成行政處分以外之其他
    非財產上之給付，本得逕行起訴，無須先踐行申請及訴願程
    序。又原告提起行政訴訟之類型應以其起訴聲明之內容為準
    ，非以其引用之法條為據。本件抗告人於原審起訴意旨，除
    聲明請求撤銷原處分及訴願決定外，其餘聲明部分，無論依
    其原文，或經原審於準備程序闡明後之聲明「請求相對人（
    臺北市政府工務局建築管理處）將抗告人（所有坐落台北市
    ○○○路184之1號建築物）防火間隔（巷）通向台北市○○
    路之兩側住戶」，其真意即係請求相對人將坐落上開地址之
    建築物防火間隔（巷）通向台北市○○路之間所存在之違章
    障礙建物，優先予以拆除之事實行為。並未含有請求相對人
    為何種對外直接發生法律效果之行政處分之意。且由於建築
    法及其相關法令並未賦予人民申請行政機關作成拆除他人違
    章建築之行政處分之權利，違章建築處理辦法第9條規定：
    「人民檢舉違章建築，檢舉人姓名應予保密」，尚非申請權
    之法源，自難期待抗告人依法向相對人申請為任何拆除他人
    違章建築之行政處分。故本件起訴請求之標的並非相對人應
    作成拆除他人違章建築之行政處分，而係請求相對人為拆除
    他人違章建築之事實行為，即作成行政處分以外之其他非財
    產上之給付，自無要求抗告人先踐行申請及訴願程序之理。
    雖然抗告人於原審準備程序之言詞陳述，援引行政訴訟法第
    5 條（課予義務訴訟），但不影響其起訴聲明為一般給付訴
    訟之本質。原審本應針對抗告人此項「作為給付」之請求為
    審理，卻以抗告人未踐行合法之申請、訴願程序，而逕行提
    起本件課予義務訴訟，於法自有未洽，而裁定予以駁回，容
    有誤會。何況抗告人曾一再提出陳情，請求依法拆除系爭違
    章建築，相對人以93年1月14日北市工建寓字第09270493800
    號函表示俟抗告人就此所提行政訴訟審畢後再行處理（見原
    審卷第113、114頁）（按抗告人有多件行政訴訟，對於請求
    拆除系爭違章建築，是否有重複起訴，判決結果如何？尚待
    查明），抗告人曾就此函覆不服，於針對92年10月16日府工
    建字第09220590900號函（本件原處分）之訴願程序中合併
    提起訴願，請求拆除系爭違章建築（見其訴願共同補充理由
    狀(二)，訴願卷第83頁以下），亦難謂抗告人未先踐行申請及
    訴願程序。抗告論旨，指摘原裁定此部分不當，求予廢棄，
    應認為有理由，爰將原裁定關於駁回抗告人請求相對人應將
    抗告人所有坐落台北市○○○路184之1號建築物防火間隔（
    巷）通向台北市○○路之兩側住戶部分廢棄，由原審法院更
    為審理。
  (二)至於抗告人針對相對人台北市政府92年10月16日府工建字第
    09220590900號函（本件原處分）提起訴願後，相對人既以
    違規行為人待查明為由，以92年11月21日府工建字第092211
    71200號函撤銷前開原處分函，則訴願決定以原處分業已不
    存在為由，不予受理，即無不合，抗告人復提起行政訴訟，
    請求撤銷原處分及訴願決定，顯非合法。原審法院裁定駁回
    抗告人此部分之訴，並無違誤，抗告論旨指摘原裁定此部分
    不當，求為廢棄，非有理由，應予駁回。
五、依行政訴訟法第272條、第104條、民事訴訟法第492條、第
    95條、第78條，裁定如主文。
中　　華　　民　　國　　94　　年　　11　　月　　17　　日
                  第四庭審判長法  官　趙　永　康
                              法  官　鄭　淑　貞
                              法  官　黃　淑　玲
                              法  官　侯　東　昇
                              法  官　林  文  舟
以  上  正  本  證  明  與  原  本  無  異
中　　華　　民　　國　　94　　年　　11　　月　　18　　日
　　　　　　　　　　　　　　　書記官　彭　秀　玲
